臺灣彰化地方法院刑事判決　　　　　　　100年度訴字第349號
公　訴　人　臺灣彰化地方法院檢察署檢察官
被　　　告　胡起鳳
選任辯護人　蕭智元律師
　　　　　　陳隆律師
被　　　告　高裳
上　一　人
選任辯護人　楊玉珍律師
上列被告因違反商業會計法案件，經檢察官提起公訴（99年度偵
續字第142 號、99年度偵字第11114 號），本院判決如下：
    主  文
胡起鳳、高裳均無罪。
    理  由
一、公訴意旨略以：被告胡起鳳於民國85年至91年間係瑞豐造紙
    股份有限公司（下稱瑞豐公司）之財務部經理，而被告高裳
    則為該公司財務部副理，二人均為瑞豐公司經辦會計之人員
    。詎胡起鳳及高裳均明知商業必須設置之會計帳簿，且非根
    據真實事項，不得造具任何會計憑證，並不得在會計帳簿表
    冊作任何記錄。各項會計帳簿及財務報表，應於年度決算程
    序辦理終了後，至少保存10年。胡起鳳及高裳2 人竟共同基
    於故意使應保存之會計帳簿滅失毀損之犯意聯絡，於95年間
    ，推由胡起鳳呈報不知情之瑞豐公司總經理高瑞言欲將已逾
    前述保存期限之會計帳簿銷燬，並徵得高瑞言同意後，即由
    胡起鳳及高裳2 人陸續將86年至90年間瑞豐公司之會計帳簿
    整理集中在瑞豐公司某間會議室後，再由瑞豐公司不知情之
    廠務部主管人員先後送往設在彰化縣員林鎮○○鄉○○路1
    段345 號「東麗紙業股份有限公司」設置之散漿機銷燬。嗣
    經高林明宏擔任瑞豐公司董事長後，全面清查瑞豐公司之財
    務狀況，始查知上情。因認胡起鳳、高裳涉違反商業會計法
    第71條第2 款之故意使應保存之會計憑證、會計帳簿報表滅
    失毀損罪嫌。
二、按犯罪事實應依證據認定之，無證據不得認定犯罪事實，又
    不能證明被告犯罪者，應諭知無罪之判決，刑事訴訟法第15
    4 條第2 項及第301 條第1 項分別定有明文。次按刑事訴訟
    法上所謂認定犯罪事實之證據，係指足以認定被告確有犯罪
    行為之積極證據而言；如未能發現相當證據或證據不足以證
    明，自不能以推測或擬制之方法，以為裁判基礎（最高法院
    29年上字第3105號、40年台上字第86號判例參照）。再告訴
    人之告訴，係以使被告受刑事訴追為目的，是其陳述是否與
    事實相符，仍應調查其他證據以資審認（最高法院52年台上
    字第1300號判例參照）；又檢察官就被告犯罪事實，應負舉
    證責任，並指出證明之方法，刑事訴訟法第161 條第1 項定
    有明文，因此，檢察官對於起訴之犯罪事實，應負提出證據
    及說服之實質舉證責任。倘其所提出之證據，不足為被告有
    罪之積極證明，或其指出證明之方法，無從說服法院以形成
    被告有罪之心證，基於無罪推定之原則，自應為被告無罪判
    決之諭知（最高法院92年台上字第128 號判例參照）。而公
    訴意旨認被告胡起鳳、高裳涉犯上開罪嫌，無非以被告胡起
    鳳、高裳於偵訊中之陳述、證人林真於偵訊中之證述，及
    東麗紙業股份有限公司99年10月22日函文內容、財政部臺灣
    省中區國稅局99年11月1 日中區國稅一字第0990050409號函
    等為其主要論據。
三、證據能力之審酌：
  (一)按「被告以外之人於審判外之言詞或書面陳述，除法律有規
    定者外，不得作為證據。」，刑事訴訟法第159 條第1項 固
    定有明文。惟按「被告以外之人於審判外之陳述，雖不符前
    4 條之規定，而經當事人於審判程序同意作為證據，法院審
    酌該言詞陳述或書面陳述作成時之情況，認為適當者，亦得
    為證據。當事人、代理人或辯護人於法院調查證據時，知有
    第159 條第1 項不得為證據之情形，而未於言詞辯論終結前
    聲明異議者，視為有前項之同意。」，刑事訴訟法第159 條
    之5 亦規定甚明。本件東麗紙業股份有限公司99年10月22日
    函，屬被告以外之人於審判外之書面陳述，惟檢察官及被告
    、辯護人於本院調查證據時，知有上情而未於言詞辯論終結
    前聲明異議，本院審酌該等陳述係該公司依其業務過程而為
    之說明，並無何違法不當之處，亦無不足採信之情況，認以
    之做為證據，應屬適當，該等陳述應有證據能力。
  (二)證人林真於偵訊中之證詞，屬被告以外之人於審判外之陳
    述，依刑事訴訟法第159 條第1 項之規定，本不得做為證據
    。惟按被告以外之人於偵查中向檢察官所為之陳述，除顯有
    不可信之情況者外，得為證據，刑事訴訟法第159 條之1 第
    2 項定有明文。上開陳述均係在檢察官前所做成，並均有具
    結擔保其陳述之正確性，並無何顯不可信之情況，依前開法
    條意旨，自得做為證據。
  (二)本件所引其餘證據，公訴人、被告及辯護人均不爭執證據能
    力，亦無違法取得或其他不得做為證據之事由，均有證據能
    力，應予敘明。
四、訊據被告胡起鳳固坦承其於85年至91年間於瑞豐公司擔任財
    務部經理，被告高裳亦坦承其於上開期間於瑞豐公司擔任財
    務部副理，二人均為瑞豐公司經辦會計之人員，惟被告胡起
    鳳及被告高裳均否認有何滅失、毀損應保存之會計憑證、會
    計帳簿之情事，被告胡起鳳並辯稱：伊所銷燬的帳冊是85年
    以前的，會計憑證是86、7 年的，但詳細內容伊不清楚，是
    黃聖珍整理的，都是過了保存期限的等語。被告高裳亦辯稱
    ：被告胡起鳳交待其將過期的帳冊、憑證拿出來銷燬，其就
    順便把不需要的資料拿出去一起銷燬，其拿出去銷燬的沒有
    關係到會計帳冊或憑證，就只有自己紀錄的流水帳而已，那
    些流水帳是其自己要聯絡進口廠商用的等語。經查：
  (一)按商業會計法第66條第2 款（84年5 月19日修正公布後為第
    71條第2 款）所指應保存之帳簿，係依商業會計法第24條至
    第27條之規定所設置之帳簿而言。現金帳非正式帳冊，乃屬
    股東間之內帳，且該現金帳並無經管人員及主管機關審核人
    員之簽章，亦未粘貼印花稅票，顯非商業會計法規定之帳冊
    ，被告就上開款項之登載雖有不實，但因該帳冊並非商業會
    計法上規定之帳冊，自無該法第66條第1 款之適用，最高法
    院著有69年台上字第4035號、78年台上字第1682號判決可資
    參照。
  (二)被告胡起鳳於85年至91年間於瑞豐公司擔任財務部經理，被
    告高裳在上開期間於瑞豐公司擔任財務部副理，二人於該期
    間均為瑞豐公司經辦會計之人員之事實，業據渠等自承無訛
    。惟東麗紙業股份有限公司99年10月22日函僅謂該公司廠區
    有兩部散漿機，係24小時運作，因此附近公民營機關或公司
    有要銷燬紙製文件，用白天上班時間自行載運至現場，立即
    投入散漿機銷燬，並無留置任何文件於廠區，且該公司對於
    上開銷燬紙製文件之服務係義務性質，並無收費，亦無任何
    紀錄可查等語（見99年度續偵字第142 號偵卷第84頁）。是
    由此無法得知被告胡起鳳、高裳所載運至東麗紙業股份有限
    公司銷燬者為何文件。
  (三)又證人林真於偵查中固證稱：「（85年到91年間擔任瑞豐
    公司何職？）我在埤頭廠擔任會計。（據被告高裳於偵查中
    供述，瑞豐公司的帳冊，於她離職後，均交接給你，你有何
    意見？）我是在95年5 月2 日調到總公司與高裳交接，高裳
    到6 月初才離職，她當時有將公司91年至95年間的帳冊交接
    給我，交接時我並沒有與高裳逐一點交，但事後我自行盤點
    的結果均有前述期間的帳冊資料。......（你95年5 月2 日
    清點與高裳交接的帳冊，是否僅有91年至95年間的帳冊？）
    是的，我當時清點的結果發現僅將91年以後的帳冊資料留給
    我，我所謂的帳冊是指內部的管理帳。（胡起鳳之前偵訊中
    供述，85年到86年間的外帳目前還在公司，你是否知情？）
    我只負責管理帳，外帳是由公司黃聖珍負責。」等語（見99
    年度偵續字第142 號偵卷第49頁、第97頁），然其於本院審
    理時攜帶其所謂「管理帳」到本院，該「管理帳」即係「邊
    際貢獻」、「薪資資料」（包括薪資明細表、生產總部產量
    績效獎金發放表）、「進口業務費用流水帳」（即進貨帳）
    等表單（見本院卷第115 頁至第116 頁、第117 頁至118 頁
    、第119 頁至第122 頁、第123 頁至第124 頁反面），證人
    林真並證稱：「（你今天提供的資料，有一份是『邊際貢
    獻』，此部分是做什麼用的？）是高裳之前做的，我不知道
    她們當時是要提供給哪個單位看，因為我目前沒有在做這個
    資料。....... （就你了解，你們公司目前有何人需要製作
    『邊際貢獻』？）應該沒有.... .. （第2 份剛才提到的，
    是『進口流水帳』？）對。（你怎麼稱呼它？）就是我自己
    記的一個流水單，......因為我們每一批進口，就開一張信
    用狀，我就用信用狀分筆下去列，我才會知道我這一筆的進
    口單價，然後還要有多少進口費用，然後我大概什麼時候要
    寄單據去報關行報關，以及貨品大概什麼時候會進到台中港
    。我就是要有這個來了解整個程序，我要掌控這一批的總費
    用大概多少，這是我自己業務上要去掌控的，幫助我業務的
    進行。......（第3 份是『薪資資料』，妳再說明一下為何
    會由你這邊來製作？）因為我們有2 廠，1 廠在埤頭，1 廠
    在埔心。各廠有各廠的會計小姐，她們會依據員工打卡跟加
    班的狀況，先把薪資算好之後，然後彙整到我這邊。因為我
    們公司的銀行是我這邊在掌控，所以要發薪水或轉帳，都是
    從我這邊統一轉帳出去。所以他們要把薪資表轉到我這邊，
    我們核對沒錯之後，我們再用轉帳的方式把薪水匯到每位員
    工的戶頭內。......（妳們公司有規定妳們要保存這個資料
    嗎？）沒有。（是否需要層層往上用印？）也沒有。因為付
    款的話，我不知道之前是蓋到哪裡，現在我們大概會呈到總
    經理那邊看過，他如果認為沒有問題，他就會讓我們付款。
    （這個要提供給國稅局審查嗎？）國稅局審查的話，是會計
    部門那邊有資料，不是我這邊的。......（剛才妳所提出這
    些高裳交接給妳的資料，這些除了妳工作上所需之外，有需
    要提到其他部門去，讓其他部門做什麼證明用嗎？）目前我
    手上的應該是沒有，都是我自己參考用的。（剛才「進口業
    務流水帳」的部分，如果妳不做的話，會不會有問題？）不
    做的話，我自己會比較沒有辦法掌控這批貨。（是妳自己沒
    有辦法掌控，但問題是有人要求妳要做嗎？）沒有，是我自
    己做。（如果妳不做的話，本身還有所有的單據可以做依據
    ？）對。（所以那個是妳為了自己業務上的方便，妳自己做
    的筆記？）對。」等語（見本院卷第106 頁至第110 頁），
    已足見被告高裳交接予證人林真之表單、帳冊僅是用於內
    部管理、核對方便所整理出之參考資料，揆諸上揭裁判意旨
    ，並非商業會計法所規定之會計憑證、會計帳簿，被告高裳
    所未交接之91年以前之資料既非商業會計法所定之會計憑證
    、會計帳簿，則縱係將之銷燬，亦不構成商業會計法第71
    條第2 款之罪。
  (四)再參以證人黃聖珍於本院審理中證稱：公司之會計憑證跟傳
    票都是由伊負責記帳跟保管，85年以後的帳冊都還在公司，
    會計憑證則依照法定期限保管，如果超過的話就可以銷燬，
    伊自79年起就管理公司之會計帳簿至今，伊只有記一本帳，
    這本帳就是要報國稅局那些對外稽核單位要查的會計帳簿，
    胡起鳳跟高裳離職的時候，並沒有任何東西需要跟伊交接，
    胡起鳳跟高裳亦沒有自伊處拿走任何會計帳簿或會計相關資
    料去銷燬，林真所提出當時自高裳交接下來的「邊際貢獻
    」、「進口業務費用流水帳」、「薪資資料」等表單，並非
    做會計帳簿時所被要求的憑證，只要是要做為憑證的部分，
    一定都是由伊保管等語（見本院卷第100 頁背面至第103 頁
    背面），更見被告胡起鳳、高裳並未有故意使應保存之會計
    憑證、會計帳簿報表滅失毀損之行為。
五、綜上所述，本院認尚查無任何積極證據足資證明被告胡起鳳
    、高裳有起訴書所載之犯行，檢察官所提出之證據不足使本
    院形成被告胡起鳳、高裳曾為本案滅失毀損應保存之會計憑
    證、會計帳簿報表之確信，揆諸前揭法條及判例之意旨，自
    應為無罪之諭知。
據上論斷，應依刑事訴訟法第301 條第1項，判決如主文。
本案經檢察官賴志盛到庭執行職務。
中    華    民    國   100    年    11    月    8     日
                  刑事第五庭    審判長法  官  周淡怡
                                      法  官  陳德池
                                      法  官  王奕勛
以上正本證明與原本無異。
如不服本判決應於收受判決後10日內向本院提出上訴書狀，並應
敘述具體理由；其未敘述上訴理由者，應於上訴期間屆滿後20日
內向本院補提理由書（均須按他造當事人之人數附繕本）「切勿
逕送上級法院」。
告訴人或被害人對於判決如有不服具備理由請求檢察官上訴者，
其上訴期間之計算係以檢察官收受判決正本之日期為準。
中    華    民    國   100    年    11    月    9     日
                                      書記官  戴國安